【裁判字號】    98,訴,1432
【裁判日期】    981119
【裁判案由】    總統副總統選舉罷免法
【裁判全文】
臺北高等行政法院判決
                                      98年度訴字第1432號
                                    98年11月5 日辯論終結
原      告  甲○○（原名黎煌雷.
被      告  中央選舉委員會
代  表  人  乙○○（主任委員）住同上
訴訟代理人  丙○○
上列當事人間總統副總統選舉罷免法事件，原告不服行政院中華
民國98年5 月21日院臺訴字第0980085815號訴願決定，提起行政
訴訟，本院判決如下：
    主  文
原告之訴駁回。
訴訟費用由原告負擔。
    事實及理由
一、原告起訴後，被告代表人張政雄變更為乙○○，業經具狀聲
    明承受訴訟，核無不合，應予准許。
二、事實概要：原告於民國（下同）97年3 月22日中華民國第12
    任總統副總統選舉投票日，以手機傳送內容為「親朋好友記
    得去投票喲！！可以換人作作看了，呼朋引伴大家一起去投
    馬英九愛臺灣日子好過就要去投馬英九－馬－上就好－阿中
    」之簡訊185 筆，經民眾提出檢舉，被告查證後，認原告於
    投票日從事助選活動，違反總統副總統選舉罷免法第50條第
    2 款規定，乃依同法第96條第4 項規定，以97年11月7 日中
    選法字第0973500242號處分書處原告罰鍰新臺幣（下同）50
    萬元（下稱原處分）。原告不服，提起訴願遭決定駁回，遂
    提起行政訴訟。
三、原告主張：
  (一)查政黨及任何人不得於投票日從事競選或助選活動，固為總
    統及副總統選舉罷免法第50條第2 款所規定，惟何種行為為
    「競選活動」及「助選活動」，該法並未規定，被告也未事
    先釋明，因此，何種行為為助選及競選活動，自應就有關選
    罷法規的立法過程、立法理由及社會普遍性之概念來認定。
    按總統及副總統選舉罷免法於84年8 月9 日制定公布，在此
    之前，有關公職選舉之法規為69年5 月14日制定公布之動員
    戡亂時期公職人員罷免法。該法於72年7 月8 日修正公布第
    46條明定「競選活動」為：「一、設競選辦事處、置助選員
    。二、舉辦政見發表會。三、印發名片、傳單。四、使用宣
    傳車輛及擴音器。五、訪問選舉區內選民。」至於「助選活
    動」之定義，則從未界定，依法理解釋，既設定有助選員，
    自應指助選員幫助候選人「『競選活動』的活動」，否則，
    於民主社會，於選舉期間，人人都有表達意見的情況，如果
    表達對候選人之意見即為競選活動或助選活動，顯然失之過
    寬。
  (二)查人民有言論之自由，此自由權利除為防止妨害他人自由、
    避免緊急危難、維持社會秩序或增進公共利益所必要者外，
    不得以法律限制之，為憲法第11條、第23條所明定。發簡訊
    亦是人民表達意見之方式之一，屬於人民言論之自由，應受
    憲法之保障。原告發簡訊對特定之親朋好友表達政治立場，
    並無妨害他人自由，造成緊急危難，妨害社會秩序之處，自
    不得加以限制。因此，如認為原告發簡訊之行為屬總統及副
    總統選舉罷免法第50條所稱之「助選活動」，則此規定違反
    憲法第11條規定而無效，原處分自應予撤銷。
  (三)查候選人違反總統副總統選舉罷免法第42條之違規，均屬嚴
    重之違規，依同法第96條第1 、2 、3 項均罰處10萬元以上
    100 萬以下或20萬元以上200 萬元以下之罰鍰。但升斗小民
    傳一簡訊，表示其對選舉之期待，卻要罰50萬元以上500 萬
    元以下之罰鍰，衡諸行為人之身份、對社會之影響及行為之
    輕重，本件對原告之處分，顯違反憲法基本精神之比例原則
    ，其處分顯有違誤，自應予撤銷等情。並聲明求為判決：1.
    原訴願決定及原處分均撤銷。2.訴訟費用由被告負擔。
四、被告則以：
  (一)按總統副總統選罷法第50條第2 款規定：「政黨及任何人不
    得於投票日從事競選或助選活動。違反者，依同法第96條第
    4 項規定，處新台幣50萬元以上500 萬元以下罰鍰。」原告
    於第12任總統副總統選舉投票日，以0000000000之手機傳送
    185 筆簡訊內容，此有中華電信股份有限公司97年5 月28日
    及97年6 月16日函復單為憑。原告傳送如事實概要欄之簡訊
    內容，經被告於97年7 月21日通知原告陳述意見，原告同年
    月31日之行政陳述意見狀並不否認，且於提起訴願時所自認
    。經被告97年7 月7 日巡迴監察員會議第4 次會議及第380
    次委員會議審議並作成決議，以原告於投票日從事助選活動
    ，違反總統副總統選舉罷免法第50條第2 款規定，依同法第
    96條第4 項規定處50萬元罰鍰。
  (二)上開總統副總統選罷法所定「助選活動」，該法固無定義性
    規定，惟就字義而言，一般應指旨在助特定候選人當選之一
    切活動作為之不確定法律概念。至於行為人是否為候選人之
    助選員，或行為人有無特別意圖或動機，法條構成要件均未
    為特別限制。依原告前開手機簡訊之內容，係呼籲不特定之
    手機簡訊收受者，糾集朋友支持所指明之特定候選人，並投
    其一票以實現願景，已屬為特定候選人助其當選之作為，而
    其簡訊發出185 筆，故屬計劃性、規模性之「助選活動」。
    此外，本件處原告50萬元罰鍰，已屬法定最低額，亦無違反
    所指比例原則之情事等語，資為抗辯。並聲明求為判決：1.
    原告之訴駁回。2.訴訟費用由原告負擔。
五、本院之判斷：
  (一)按「政黨及任何人，不得有下列情事：．．．二、於投票日
    從事競選或助選活動。」「違反第50條或第52條規定者，處
    新臺幣50萬元以上500 萬元以下罰鍰；違反第50條之規定，
    經制止不聽者，按次連續處罰。」為總統副總統選罷法第50
    條第2 款、第96條第4 項所明定。
  (二)如事實概要欄所載之事實，有97年4 月11日民眾檢舉函、系
    爭簡訊內容、中華電信股份有限公司97年5 月28日及97年6
    月16日查詢電信使用者資料函復單、原告電信使用資料、原
    告97年7 月31日行政陳述意見狀等件影本在原處分卷、訴願
    卷可稽，且為原告所不爭執，堪認為真實。
  (三)為維護投票日之選舉秩序，確保選舉之公正，總統副總統選
    罷法第50條第2 款明文禁止政黨及「任何人」於投票日從事
    競選或助選活動。原告雖主張法條並未規定何謂「助選活動
    」，惟其字義係指一切意在幫助特定候選人當選之作為，簡
    易明確，而為通常智識者所得理解。查原告於中華民國第12
    任總統副總統選舉投票日傳送185 筆如事實概要欄所載之手
    機簡訊，其內容係呼籲不特定之簡訊收受者，糾集友眾投票
    支持其所指明之特定候選人，顯為助使特定候選人當選之作
    為，自屬助選活動。況原告於97年12月11日提出之訴願書亦
    自承，其係體恤老母親幫特定候選人拉票之辛勞，而使用簡
    訊方式，益見原告違規在總統副總統選舉投票日從事助選活
    動之事證明確，被告據以科處法定最低額之50萬元罰鍰，並
    未違反比例原則。又憲法所保障之人民言論自由，仍不得超
    出法律許可之範圍，原告違法於選舉投票日傳送簡訊為特定
    候選人助選，自無主張言論自由可言。
  (四)綜上所述，原告主張均無可採。從而原處分及訴願決定均無
    違誤，原告徒執前詞訴請撤銷，為無理由，應予駁回。
  (五)兩造其餘陳述於判決結果不生影響，無庸一一論列，併予敘
    明。
六、據上論結，本件原告之訴為無理由，依行政訴訟法第98條第
    1 項前段，判決如主文。
中    華    民    國    98    年    11     月    19   日
                      臺北高等行政法院第三庭
                                審判長法  官  楊莉莉
                                      法  官  林惠瑜
                                      法  官  陳心弘
上為正本係照原本作成。
如不服本判決，應於送達後20日內，向本院提出上訴狀並表明上
訴理由，如於本判決宣示後送達前提起上訴者，應於判決送達後
20日內補提上訴理由書（須按他造人數附繕本）。
中    華    民    國    98    年    11     月    19   日
                                      書記官  陳圓圓


司法院資訊處製作；財團法人民間司法改革基金會備份。
